臺灣嘉義地方法院民事判決　九十一年度家訴字第三五號
　　原　　　告　甲○○
　　訴訟代理人　戴雅韻律師
　　被　　　告　乙○○
　　訴訟代理人　王百治律師
右當事人間請求分配剩餘財產事件，於中華民國九十三年一月十四日辯論終結，本院
判決如左：
    主    文
被告應給付原告新台幣參拾貳玖仟玖佰陸拾壹元，及自民國九十一年十一月二十三日
起至清償之日止按年利率百分之五計算之利息。
訴訟費用由被告負擔百分之九，其餘由原告負擔。
本判決第一項於原告以新台幣壹拾壹萬元供擔保後，得假執行。但被告如於假執行程
序實施前，以新台幣參拾貳玖仟玖佰陸拾壹元為原告預供擔保，得免為假執行。
原告其餘之訴及假執行之聲請均駁回。
    事    實
甲、原告方面：
  一、聲明：
  （一）被告應給付原告新台幣（下同）二百九十六萬三千六百九十元，及自本起訴
        狀繕本送達翌日（九十一年十一月二十三日）起至清償之日止按年利率百分
        之五計算之利息。
  （二）訴訟費用由被告負擔。
  （三）原告願供擔保，請准宣告假執行。
  二、陳述：
  （一）兩造於民國八十五年八月十一日結婚，被告於八十九年間向鈞院起訴請求兩
        造改用分別財產制，並經八十九年度家訴字第十六號民事判決准兩造改用分
        別財產制，於八十九年十一月十六日確定，兩造之聯合財產關係亦於該日消
        滅，爰於期限內請求分配剩餘財產。
  （二）被告與原告結婚前為受僱醫師，婚後因原告及原告父親之幫助並無償提供其
        房屋為診所而得以開業，開業後被告方飛黃騰達。被告於不到四年的時間即
        向健保局領得高達五千七百二十餘萬元之醫療費用（八十五年十二月五日至
        八十九年十月三十一日），顯見經由原告家人之開業幫助後所得甚豐。然被
        告於八十八年十二月二十三日凌晨被原告發現其與他人通姦後，恐原告提出
        離婚訴訟，為減少原告對於剩餘財產之分配，即有計劃的處分財產，而分別
        於八十八年十二月二十三日將銀行之存款提領二十二萬元、二百四十七萬元
        ，八十八年十二月二十四日再提領二十三萬六千餘元，同日又將坐落於嘉義
        市○○路一三九號十二樓之四之房地賣出。被告又將其診所所在之房地均登
        記為其父侯鴻鈞之名義。致原告於請求改用分別財產制時，被告名下財產除
        婚前財產外，竟無任何財產，而被告復於聯合財產關係消滅後即又購買高雄
        縣大寮鄉土地二筆。顯見被告為減少原告對於剩餘財產之分配，有計劃的處
        分財產。而民法親屬篇施行法修正第六之二條明文規定「中華民國九十一年
        民法親屬篇修正前適用聯合財產制之夫妻，其特有財產或結婚時之原有財產
        ，於修正施行後視為夫或妻之婚前財產；婚姻關係存續中取得之原有財產，
        於修正施行後視為夫或妻之婚後財產」。又按「夫或妻為減少他方對於剩餘
        財產之分配，而於法定財產制關係消滅前五年內處分其婚後財產者，應將該
        財產追加計算，視為現存之婚後財產。」，此民法第一千零三十條之三第一
        項前段定有明文。且原告係於民法第一千零三十條之三修正後，始提起本件
        訴訟，故應可適用該法條之規定。是上述財產應追加計算為被告之財產。故
        本件被告之剩餘財產共計五百九十二萬七千三百八十一元（如附表）。
  （三）被告於國際紐約人壽保險股份有限公司投保之保險係「六年還本定期壽險」
        、於中華郵政股份有限公司嘉義郵局投保之保險亦為「五年期滿儲蓄壽險」
        ，於美國安泰人壽保險股份有限公司投保之保險，由美國安泰公司提出之安
        泰嘉祥增額養老壽險保險單條款第十條觀之，亦為期滿領回。顯見被告於以
        上三保險公司之保險均為儲蓄險，且要保人及期滿保險金受益人均為被告乙
        ○○，因此此部份係可領回之保費，應為被告之剩餘財產。
  （四）被告以其子侯喻翔為被保險人於國際紐約人壽保險股份有限公司、中華郵政
        股份有限公司嘉義郵局及美國安泰人壽保險股份有限公司投保之保險，亦均
        為儲蓄險。且於國際紐約人壽保險股份有限公司及中華郵政股份有限公司嘉
        義郵局之保險契約均明白約定期滿受益人為被告乙○○。至於美國安泰人壽
        保險股份有限公司雖未註明，但依保險法第四十五條「受益人有疑義時，推
        定要保人為自己之利益而訂立。」之規定，受益人亦應為被告乙○○本人，
        因此此部份期滿由被告領回之保費，亦應為被告之剩餘財產。
  （五）原告於八十七年七月十九日並非無故離家，此為兩造間離婚訴訟之台灣高等
        法院台南分院九十一年度家上字第八十八號民事判決亦作如是認定，原告僅
        因於坐月子期間，無法忍受被告及其家人言語及精神虐待而暫時離家，詎料
        至此竟遭被告拒絕原告返家而分居至今。被告故意拒絕原告返家，再以此作
        為酌減分配額之理由，實有違誠信；何況原告並無不務正業或浪費成習等情
        事，原告雖遭被告拒絕返家，仍全心照顧、教養幼子侯喻錡，而被告今日之
        飛黃騰達，又何嘗不是因原告及原告家人無條件幫助下之成果，被告竟稱原
        告對其婚後財產之增加無貢獻，而請求酌減分配額，實無理由。再者，上開
        判決雖因被告離婚之意甚堅，以雙方欠缺良性溝通及共同維繫婚姻生活之誠
        意判准離婚，惟該判決稱原告不爭執曾多次公然辱罵被告「現代陳世美」、
        「爛醫生」等語，根本與實情不符，原告確未曾如此辱罵被告，原告並非無
        溝通及維繫婚姻生活之誠意，實因被告飛黃騰達後，根本拒絕與原告溝通，
        非原告之過。
  （六）原告於華僑銀行之存款一百萬元係婚前財產，八十四年間開始一年之定存，
        到期續存。迄八十九年十一月十六日時，並無定存一百萬元。又原告於上開
        銀行八十九年三月間解約之定存一百萬元，係原告之婚前財產。是被告主張
        原告於郵局及華僑銀行之存款餘額，僅二萬餘元，此二萬餘元當非原告之剩
        餘財產。
  三、證據：提出戶籍謄本一件、八十九年度家訴字第十六號民事判決影本一件、被
      告八十七、八十八、八十九年度稅核定通知、八十九年度易字第四六二號判決
      影本一件、九十年度上易字第六六六號刑事判決影本一件、土地謄本影本三件
      、建物謄本影本三件為證，並請向國稅局調查被告之財產狀況，向中央健康保
      險局南區分局函查被告開業所得，函查被告之台新銀行嘉義分行、華信銀行嘉
      義分行、台灣企業銀行南嘉義分行、台南企業銀行興業分行、第一銀行新嘉分
      行、高新銀行嘉義分行、彰化銀行東彰銀行、興嘉郵局、第一商業銀行嘉興分
      行帳戶之往來明細，及調閱被告投保之國際紐約人壽保險股份有限公司、中華
      郵政股份有限公司嘉義郵局、安泰人壽保險股份有限公司之原始要保檔案及保
      險契約書，暨鑑定嘉義市○○路一三九號十二樓之四之房地價格。
乙、被告方面：
  一、聲明：
  （一）原告之訴及假執行之聲請均駁回。
  （二）訴訟費用由原告負擔。
  （三）如受不利判決，願供擔保請准宣告免假執行。
　二、陳述：
  （一）否認原告所稱被告脫產或以被告父親名義登記不動產之不實指述。
  （二）民法親屬編施行法第一條明訂：關於親屬之事件，其在修正前發生者，除本
        施行法有特別規定外，不適用修正後之規定，此即不溯及既往原則。基於法
        治國家法安定性及既得權益信賴保護之要求，本件仍應以原聯合財產制剩餘
        財產分配請求權之規定為所應適用之法律，而不適用九十一年新修正之夫妻
        財產制規定。而依民法第一千零三十條之一規定，剩餘財產分配請求權權利
        行使之標的限於聯合財產關係消滅時「現存之原有財產」，是原告收入若干
        ，自非本件所應審酌。故計算剩餘財產之夫妻原有財產，係以婚姻關係存續
        中取得者為限，並不包含婚前夫妻所取得之原有產財產在內。準此：
      (1)被告所有坐落台北市○○區○○段一小段五三三地號土地（權利範圍一萬分
        之六七０）及其上五一四八號建物（即門牌：台北市○○路○段二八五巷六
        五弄三一號三樓之一），係被告於八十一年間購入。而兩造於八十五年八月
        十一日結婚，故上開房地屬於被告婚前之原有財產，並非婚姻關係存續中取
        得之財產，自與剩餘財產之分配無關。
      (2)高雄縣大寮鄉○○段九九二號及一００七號土地，係於九十一年七月三十一
        日登記為被告所有。此乃聯合財產關係消滅後，被告所購得，既非聯合財產
        關係消滅時「現存之原有財產」，亦與剩餘財產之分配無關。
      (3)被告所有之牌照號碼ＢＸ－五三００號自小客車，係被告於婚前（八十三年
        十一月十一日）購得，有行車執照可稽，亦非婚姻關係存續中取得之財產。
  （三）又依民法第一０三０條之一第二項「依前項規定平均分配顯失公平者，法院
        得酌減其分配額」及其立法意旨「惟夫妻一方有不務正業或浪費成習等情事
        ，於財產之增加並無貢獻者，自不能使之坐享其成，或獲得非份之利益，此
        際如平均分配，顯失公平，自應由法院酌減或不予分配，爰增設第二項。」
        以原告婚後之作為，根本無權請求分配剩餘財產：
  　  (1)該條第一項之立法理由「聯合財產關係消滅時，夫或妻於婚姻關係消滅時，
        以夫妻雙方剩餘財產之差額，平均分配，方為公平，以貫徹男女平等之原則
        。例如夫在外工作，或經營企業，妻在家操持家務、教養子女、備極辛勞，
        使夫得無內顧之憂，專心發展事業，其因此所增加之財產不能不歸功於妻子
        之協力，則其剩餘財產，除因繼承或其他無償取得之財產外，妻自應有平均
        分配之權利，反之夫妻易地而處亦然。」顯然剩餘財產分配請求權以對婚姻
        、家庭有所貢獻有助他方專心事業增加收入為要件。
      (2)兩造於八十五年八月十一日結婚，原告於民國八十七年七月十九日即無故離
        家出走迄今。分居期間長達近五年的時間，尚比約二年的同居時間為長，何
        來「妻在家操持家務、教養子女、備極辛勞，使夫得無內顧之憂，專心發展
        事業，其因此所增加之財產不能不歸功於妻子之協力」？
      (3)兩造婚姻不睦之狀況，此有離婚判決書可稽。
  （四）原告主張被告之剩餘財產有五百九十二萬七千三百八十一元，被告否認。被
        告主張如下：
      (1)對原告主張追加之剩餘財產，顯然違背法令，蓋民法親屬編施行法第一條明
        訂：關於親屬之事件，其在修正前發生者，除本施行法有特別規定外，不適
        用修正後之規定。故原告何時起訴，並非重點，不影響不溯及既往原則。
      (2)有關嘉義市○路○段九七地號土地（持分一萬分之九）及其上一一四五四號
        建物（即門牌嘉義市○○路一三九號十二樓四），被告於八十八年間賣出，
        賣價為一百二十萬元，鑑定公司鑑估價值達一百五十一萬三千元，明顯偏高
        。雖然被告主張該項不能列入剩餘財產分配請求權權利行使之標的，惟仍提
        出說明如上。
      (3)被告於嘉義興嘉郵局之存款，於八十九年十一月十六日聯合財產關係消滅時
        ，上開存款餘額為二千三百十二元。並非原告所主張之一萬七千八百五十五
        元。
      (4)原告於八十九年十一月十六日，嘉義文化路郵局有一萬四千六百七十一元之
        存款；華僑商業銀行嘉義分行有一萬零七十九元存款。
  （五）原告主張以被告為要保人所支付之保險費應列入剩餘財產分配範圍內，被告
        特予表明不同意，並略述理由如下：
      (1)原告所主張之保險契約，雖均由被告為要保人，惟其被保險人則分別為被告
        本身及被告之子侯喻翔。就被告為侯喻翔投保人壽保險之部分，此類似於贈
        與，自非屬聯合財產關係消滅時「現存之原有財產」。
      (2)就被告為本身投保人壽保險之部分，亦非屬聯合財產關係消滅時「現存之原
        有財產」。按，保險法第一條規定「本法所稱保險，謂當事人約定，一方交
        付保險費於他方，他方對於因不可預料，或不可抗力之事故所致之損害，負
        擔賠償財物之行為。」故要保人所交付之保險費乃係對於保險人承擔危險所
        應付之一定對價。既已支付予保險人，即屬於保險人之財產，而非要保人「
        現存之原有財產」。故對於已經支付之保險費，要保人並無權利再向保險人
        取回。僅於約定事故發生時，始生請領保險金之問題。故原告請求將被告已
        支付之保險費用自保險人處取回列入財產分配，顯無理由。
      (3)上開之人壽保險契約，於聯合財產關係消滅時，均尚未屆期且未發生約定事
        故，亦無解除或終止之事由發生，自無給付保險金或退還保險費可言，當非
        屬聯合財產關係消滅時現存之原有財產範圍。
　三、證據：提出土地及建物所有權狀影本三件、行車執照一份影本、離婚判決書影
      、交易明細表影本一份、契約書影本一份、交易清單影本一份為證，並請請求
      調閱原告華僑銀行嘉義分公司、彰化銀行北嘉義分公司、嘉義郵局之明細。
    理    由
一、原告主張：兩造於八十五年八月十一日結婚，並於八十九年十一月十六日經判判
    決改用分別財產制確定。被告為減少原告對於剩餘財產之分配，即有計劃的處分
    財產，而此被告處分之財處依法應加入被告之剩餘財產，是被告之剩餘財產共計
    五百九十二萬七千三百八十一元（如附表），原告則無剩餘財產。又原告於八十
    七年七月十九日並非無故離家，而係無法忍受被告及其家人言語之精神虐待而暫
    時離家，且被告故意拒絕原告返家，被告以此作為酌減分配額之理由，有違誠信
    。爰請求被告給付其剩餘財產之二分之一即二百九十六萬三千六百九十元。
二、被告則以：計算夫妻之剩餘財產，係以婚姻關係存續中取得者為限，並不包含婚
    前夫妻所取得之原有產財產。是被告於八十一年間購入之台北市○○區○○段一
    小段五三三地號土地（權利範圍一萬分之六七０）及其上五一四八號建物（門牌
    ：台北市○○路○段二八五巷六五弄三一號三樓之一）；高雄縣大寮鄉○○段九
    九二號及一００七號土地，係於九十一年七月三十一日登記為被告所有；牌照號
    碼ＢＸ－五三００號自小客車，係被告於婚前八十三年十一月十一日所購買，均
    非婚姻關係存續中取得之財產，均非被告之剩餘財產。且原告主張追加之剩餘財
    產，顯然違背法令。又關於人壽保險費，於聯合財產關係消滅時，均尚未屆期且
    未發生約定事故，亦無解除或終止之事由發生，自無給付保險金或退還保險費可
    言，當非屬聯合財產關係消滅時現存之原有財產範圍。其次，原告於八十七年七
    月十九日即無故離家出走迄今，兩造分居期間長達近五年，比約二年的同居時間
    為長，是原告請求平均分配剩餘財產顯失公平。
三、兩造於八十五年八月十一日結婚，被告於八十九年間向本院起訴請求兩造改用分
    別財產制，並經八十九年度家訴字第十六號判決准兩造改用分別財產制，於八十
    九年十一月十六日確定，兩造之聯合財產關係亦於該日消滅，有戶籍謄本影本一
    件、上開判決書影本一件可證，並為兩造所不爭執，自係真實。
四、被告八十九年十一月十六日於兩造改用分別財產制時，所增加財產，如下：
（一）附表一(1)至(4)部分之存款，有各該銀行之往來明細在卷可證，自係真實。
（二）被告於國際紐約人壽保險股份有限公司投保之保險係「六年還本定期壽險」、
      於中華郵政股份有限公司嘉義郵局投保之保險亦為「五年期滿儲蓄壽險」，於
      美國安泰人壽保險股份有限公司投保之保險，上開保險公司之契約在卷可證，
      而由美國安泰公司提出之安泰嘉祥增額養老壽險保險單條款第十條觀之，亦為
      期滿領回。顯見被告於以上三保險公司之保險均為儲蓄險，且要保人及期滿保
      險金受益人均為被告乙○○，因此此部份可領回之保費應為被告之剩餘財產。
      被告以其子侯喻翔為被保險人於國際紐約人壽保險股份有限公司、中華郵政股
      份有限公司嘉義郵局及美國安泰人壽保險股份有限公司投保之保險，亦均為儲
      蓄險。且於國際紐約人壽保險股份有限公司及中華郵政股份有限公司嘉義郵局
      之保險契約均明白約定期滿受益人為被告乙○○。至於美國安泰人壽保險股份
      有限公司雖未註明，但依保險法第四十五條「受益人有疑義時，推定要保人為
      自己之利益而訂立。」之規定，受益人亦應為被告乙○○本人，而上開三間保
      險公司被告所繳如附表一(5)至(7)之保費部分，以上有中華郵政股份有限公司嘉
      義郵局九十二年九月二十九日０九二０一００五九三號函、九十二年十一月十
      七日嘉營字第０九二０一００七０四號、美國安泰人壽保險股份有限公司台灣
      分公司九十二年十月三日安忠秘字第四二五號函、國際紐約人壽保險股份有限
      公司九十二年九月二十六日執法字第九二０九０一一號函、九十二年十二月五
      日執法字第九二一二００一號函可證及繳費證明影本（原告於九十二年九月五
      日具狀提出）可證，自係真實。而此部份人壽保險於期滿可由被告領回之保費
      ，亦應歸列為被告之剩餘財產。否則當事人以鉅額之人壽保險為由，據以規避
      夫妻間之剩餘財產請求，顯不公平。
（三）民法第一千零三十條之三第一項所定之「夫或妻為減少他方對於剩餘財產之分
      配，而於法定財產制關係消滅前五年內處分其婚後財產者，應將該財產追加計
      算，視為現存之婚後財產。但為履行道德上義務所為之相當贈與，不在此限」
      係於九十一年六月二十六日公布實施，而據民法親屬編施行法第一條之規定：
      「關於親屬之事件，其在修正前發生者，除本施行法有特別規定外，不適用修
      正後之規定」。故原告何時起訴，並非重點，不影響不溯及既往原則。是八十
      九年十一月十六日於兩造改用分別財產制時，上開民法第一千零三十條之三第
      一項尚未增訂公布，是依民法親屬編施行法第一條之規定，兩造之剩餘財產請
      求，應無民法第一千零三十條之三第一項之適用。從而據上開民法第一千零三
      十條之三第一項所定，原告請求依附表二之追加之財產部分，依法無據。
（四）合上所述，被告於八十九年十一月十六日兩造改用分別財產制時所增加之剩餘
      財產為附表一所示之一百四十八萬八千零五十四元。
五、原告八十九年十一月十六日於兩造改用分別財產制時，原告所增加財產，如下：
（一）原告嘉義郵局一萬四千六百七十一元之存款；華僑商業銀行嘉義分行一萬零七
      十九元存款。以上有中華郵政股份有限公司嘉義郵局九十二年五月十二日嘉營
      字第０九二０一００二四一號函、華僑商業銀行嘉義分行九十二年五月五日僑
      銀嘉字第０六二號函在卷可證，自係真實。
（二）據上所述，原告八十九年十一月十六日於兩造改用分別財產制時所增加之剩餘
      財產為二萬四千七百五十元。
六、合計兩造之餘財產差額為一百四十六萬三千三百零四元（一百四十八萬八千零五
    十四元八減二萬四千七百五十元）。按法定財產制關係消滅時，夫或妻現存之婚
    後財產，扣除婚姻關係存續中所負債務後，如有剩餘，其雙方剩餘財產之差額，
    應平均分配。民法第一千零三十條之一第一項前段定有明文。是而兩造剩餘財產
    之差額平均數為七十三萬一千六百五十二元（一百四十六萬三千三百零四元除二
    ）。
七、兩造於八十五年八月十一日結婚，原告於八十七年七月十九日離家，此為兩造所
    不爭執，並有本院九十年婚字第二七０號離婚判決影本可證。而原告主張離家係
    受被告言語及精神虐待所致，然此為被告所否認，且據本院九十年婚字第二七０
    號離婚判決所示，亦無認定被告有對原告為言語之精神虐待。從而原告主張被告
    有對其為言語及精神虐待即為無據。而依民法第一０三０條之一第二項「依前項
    規定平均分配顯失公平者，法院得酌減其分配額」及其立法意旨「惟夫妻一方有
    不務正業或浪費成習等情事，於財產之增加並無貢獻者，自不能使之坐享其成，
    或獲得非份之利益，此際如平均分配，顯失公平，自應由法院酌減或不予分配，
    爰增設第二項」。該條第一項之立法理由「聯合財產關係消滅時，夫或妻於婚姻
    關係消滅時，以夫妻雙方剩餘財產之差額，平均分配，方為公平，以貫徹男女平
    等之原則。例如夫在外工作，或經營企業，妻在家操持家務、教養子女、備極辛
    勞，使夫得無內顧之憂，專心發展事業，其因此所增加之財產不能不歸功於妻子
    之協力，則其剩餘財產，除因繼承或其他無償取得之財產外，妻自應有平均分配
    之權利，反之夫妻易地而處亦然。」顯然剩餘財產分配請求權以對婚姻、家庭有
    所貢獻，有助他方專心事業增加收入為要件。是而原告既已於八十七年七月十九
    日離家迄今，其離家後即無再對婚姻、家庭有所貢獻有助被告專心事業而增加收
    入，故而兩造剩餘財產之差額，平均分配，顯失公平，應予酌減。爰審兩造於八
    十五年八月十一日結婚，至八十九年十一月十六日於兩造改用分別財產制時止共
    計四年又三個月即五十一個月，而原告於八十七年七月十九日離家，是兩造實際
    共同生活共期間為一年又十一個月即二十三月個，本院依比例（二十三比五十一
    ）計算原告得請求雙方剩餘財產之差額為三十二萬九千九百六十一元（七十三萬
    一千六百五十二元乘二十三除五十一，元以下四捨五入）部分為有理由，逾此部
    分之請求為無理由，應予駁回。
八、按給付有確定期限者，債務人自期限屆滿時起，負遲延責任。給付無確定期限者
    ，債務人於債權人得請求給付時，經其催告而未為給付，自受催告時起，負遲延
    責任。其經債權人起訴而送達訴狀，或依督促程序送達支付命令，或為其他相類
    之行為者，與催告有同一之效力。前項催告定有期限者，債務人自期限屆滿時起
    負遲延責任。遲延之債務，以支付金錢為標的者，債權人得請求依法定利率計算
    之遲延利息。應付利息之債務，其利率未經約定，亦無法律可據者，週年利率為
    百分之五。民法第二百二十九條、第二百三十三條第一項、第二百零三條第一項
    分別定有明文。是而原告請求自起訴狀繕本送達翌日（九十一年十一月二十三日
    ）起至清償之日止按年利率百分之五計算之利息，亦屬有據。
九、兩造陳明願供擔保，聲請宣告假執行或免為假執行，經核原告勝訴部分，合於法
    律規定，爰分別酌定相當之擔保金額宣告之；原告其餘假執行之聲請，因其訴經
    駁回而失所依據，不予准許。
十、本案事證已臻明確，兩造其餘主張陳述及所提之證據，均不影響本案判決，毋庸
    再予審酌，附此敘明。
據上論結，本件原告之訴為一部有理由，一部無理由，依民事訴訟法第七十九條、第
三百九十條第二項、第三百九十一條，判決如主文。
中　　　華　　　民　　　國　　九十三　　年　　　一　　　月　　二十八　　日
~B臺灣嘉義地方法院家事法庭
~B　　　法   官
右為正本係照原本作成
如對本判決上訴須於判決送達後二十日內向本院提出上訴狀
中      華      民      國    八十四    年      二      月     十八     日
~B法院書記官
